【裁判字號】    98,上訴,248
【裁判日期】    980430
【裁判案由】    殺人未遂等
【裁判全文】
臺灣高等法院高雄分院刑事判決         98年度上訴字第248號
上  訴  人  臺灣高雄地方法院檢察署檢察官
上  訴  人
即  被  告  戊○○
選任辯護人  劉家榮律師
上列上訴人因被告殺人未遂等案件，不服臺灣高雄地方法院97年
度訴字第1436號中華民國97年12月31日第一審判決（起訴案號：
臺灣高雄地方法院檢察署97年度偵字第22680 號），提起上訴，
本院判決如下：
    主  文
原判決撤銷。
戊○○以加害生命、身體之事，恐嚇他人致生危害於安全，處有
期徒刑肆月，如易科罰金，以新臺幣壹仟元折算壹日。扣案寶特
瓶壹個（內尚餘半瓶汽油）沒收。
    事  實
一、戊○○因認乙○○與其有債務糾紛，乃於民國97年8 月7 日
    下午4 時許，攜帶其所有裝有92無鉛汽油之寶特瓶1 瓶、銀
    紙1 袋、寫有「大信當舖乙○○先生欠錢不還……」之抗議
    布條1 條、打火機1 個，至高雄市三民區○○○路637 號大
    信當舖前之道路中央分隔島上，先在行道樹綁上抗議布條，
    而後雙手各持裝有汽油之寶特瓶及打火機在道路中央分隔島
    上來回走動，嗣經己○○勸阻，戊○○即動手取下抗議布條
    。適大信當鋪負責人丁○○上前亦欲取下抗議布條，戊○○
    見狀，竟基於恐嚇犯意，以寶特瓶內之汽油潑灑丁○○身體
    ，復自其上衣左胸口袋內取出打火機，而以加害生命、身體
    之事恐嚇丁○○，使丁○○心生畏懼，致生危害於安全。旋
    經大信當鋪員工丙○○、綽號「阿雄」之人拉住戊○○雙手
    制止，並經甲○○報警處理，戊○○乃於同日下午4 時59分
    許遭警逮捕，當場扣得戊○○所有之寶特瓶1 個（內尚餘半
    瓶汽油）及抗議布條1 條。
二、案經丁○○訴由高雄市政府警察局三民第二分局報告臺灣高
    雄地方法院檢察署檢察官偵查起訴。
    理  由
一、訊據上訴人即被告戊○○（下稱被告）否認有殺人未遂及恐
    嚇犯行，辯稱其因與乙○○有債務糾紛，遂至現場抗議，又
    其恐遭不利，乃攜帶盛裝汽油之寶特瓶以防衛自身安全，並
    無恐嚇之意，亦無對丁○○潑汽油及手持打火機作勢點燃等
    語。
二、經查：
    (一)被告於事實欄所載時、地，見丁○○上前，即以寶特瓶內
      之汽油潑灑丁○○身體，復自其上衣左胸口袋內取出打火
      機，旋經大信當鋪員工丙○○、綽號「阿雄」之人拉住戊○○雙手制止等事實，已經證人丁○○、甲○○、丙○○
      、己○○於原審結證在卷 (見原審卷第77－79、84－86、
      89－95、98－99、139 、145 、146 、147 頁），彼此互
      核一致，且證人即司法警察辛○○於原審結證稱丁○○腹
      部部分確有汽油等語 (見原審卷第72頁），參以原審勘驗
      被告於97年8 月7 日下午4 時許穿著之上衣結果，上衣左
      上胸口處有一拉鍊式之內藏口袋1 個，有原審勘驗筆錄足
      憑（見原審卷第160 頁），足徵被告行為當時穿著之上衣
      左胸口處確有口袋1 個，且苟非親眼目睹被告自該口袋取
      出物品，應無法知悉被告上衣左胸口處有內藏口袋設置，
      然證人丁○○、甲○○竟均能證述被告自其上衣左胸口袋
      內取出打火機之情相符（見原審卷第78、90、92頁），顯
      見證人丁○○、甲○○證述應屬可信。此外，復有被告所
      有之寶特瓶1 個（內尚餘半瓶汽油）扣案可佐。從而，證
      人丁○○、甲○○、丙○○、己○○證述被告以寶特瓶內
      之汽油潑灑丁○○身體，復自其上衣左胸口袋內取出打火
      機等情，堪信與事實相符。至被告辯稱係丁○○搶下裝有
      汽油之寶特瓶後向其潑灑等語，而證人庚○○於原審亦結
      證稱有見丁○○向被告潑灑汽油之動作等語 (見原審卷第
      63、65、70頁）。然被告向丁○○潑灑汽油之情，已經證
      人丁○○、甲○○、丙○○、己○○結證明確，有如上述
      ，且證人庚○○於原審先稱丁○○有潑汽油之動作，再稱
      丁○○有作勢潑汽油，但不確定有無潑出等語 (見原審卷
      第63、65頁），足見證人庚○○尚無從確實證明丁○○有
      向被告潑灑汽油一節。另證人即司法警察謝宏明於原審固
      結證稱在現場看到被告全身都是汽油等語 (見原審卷第70
      頁），但證人謝宏明於原審復結證稱被告表示汽油是拉扯
      時灑出，而往其身上潑等語 (見原審卷第74頁），是證人
      即司法警察謝宏明上開證述亦不能佐證丁○○有向被告潑
      灑汽油之情。再衡諸被告因認乙○○與其有債務糾紛，遂
      攜帶裝有汽油之寶特瓶等物至大信當舖前，而丁○○係上
      前欲取下抗議布條，則被告因債務未能獲解決，憤而向丁○○潑灑汽油，與常情尚無不符。
    (二)參以汽油係易燃物質，倘以汽油潑灑人身，再持打火機點
      燃，對人之生命、身體安全將造成危害，此乃一般常人可
      知之事，故以汽油潑灑他人身體後，並取出打火機，自足
      以使人心生畏怖。依上述，被告先以寶特瓶內之汽油潑灑
      丁○○身體，復自其上衣左胸口袋內取出打火機，已足認
      被告有以加害生命、身體之事恫嚇丁○○，且證人丁○○
      於原審亦結證稱其遭被告潑灑汽油後，再見被告取出打火
      機，即感到害怕等語（見原審卷第78頁）。從而，被告有
      恐嚇之犯意及行為，甚為明白。
    綜上所述，被告恐嚇丁○○，事證明確，犯行堪以認定。
三、核被告所為，係犯刑法第305 條之恐嚇危害安全罪。公訴意
    旨固以被告係涉犯刑法第271 條第2 項、第1 項殺人未遂罪
    嫌（被告殺人未遂犯行尚屬不能證明，詳後述）。然二者之
    社會基本事實同一，本院自得變更起訴法條逕予審判。
四、原審以被告犯行事證明確，予以諭罪科刑，固非無見。惟查
    ：(一)被告先前持裝有汽油之寶特瓶及打火機在道路中央分隔
    島上來回走動，尚不構成恐嚇罪（詳後述），原判決認被告
    此部分構成恐嚇大信當舖員工甲○○、丙○○，尚有未合。
    (二)公訴意旨係以被告涉犯刑法第271 條第2 項、第1 項殺人
    未遂罪嫌起訴，而原判決認被告係成立恐嚇罪，卻未說明變
    更起訴法條，亦有未當。被告上訴意旨否認犯罪，檢察官上
    訴意旨認被告應成立殺人未遂罪，均指摘原判決不當，固均
    無理由，惟原判決既有上開可議，自應由本院將原判決撤銷
    改判。爰審酌被告僅因債務糾紛，不思以正當法律途徑解決
    ，竟持危險性甚高之汽油、打火機恐嚇，行為實不足取，且
    行為後未坦承錯誤等一切情狀，量處如主文所示之刑，並諭
    知易科罰金之折算標準。扣案寶特瓶1 個（內尚餘半瓶汽油
    ）為被告所有，業據被告自承在卷，且係供被告犯罪所用之
    物，應依刑法第38條第1 項第2 款規定宣告沒收。至扣案打
    火機1 個既經被告否認為其所有，且證人即司法警察謝宏明
    、壬○○於原審均結證稱未扣得被告所有打火機等語 (見原
    審卷第96、148 、149 、151 頁），復無其他證據足證扣案
    打火機1 個為被告所有，故不宣告沒收。另扣案抗議布條1
    條非供恐嚇犯罪所用之物，亦不宣告沒收。
五、公訴意旨另略以：被告於97年8 月7 日下午4 時許，攜帶92
    無鉛汽油1 瓶、銀紙1 袋、抗議布條1 條、打火機1 個，至
    高雄市三民區○○○路637 號大信當舖，在當舖前對面馬路
    上之分隔島拉綁布條抗議，復出示汽油瓶及打火機，朝大信
    當舖方向作勢丟擲及點火，致丁○○心生畏懼。嗣於丁○○
    上前赴大信當鋪對面分隔島欲行瞭解時，竟基於殺人之犯意
    ，持汽油朝趨前而來之告訴人身體潑灑，致其滿身汽油，復
    持上開打火機欲行點燃，幸見狀趕至之丙○○出手制止，被
    告始未點燃，告訴人因而倖免於死。因認被告恐嚇之危險行
    為應為隨後殺人之實害行為所吸收，故被告係涉犯刑法第27
    1 條第2 項、第1 項之殺人未遂罪嫌等語。
六、經查：
    (一)被告於事實欄所載時、地雙手各持裝有汽油之寶特瓶及打
      火機在道路中央分隔島上來回走動，並無向大信當舖方向
      作勢點火、丟擲致丁○○心生畏懼之情，已分據證人丁○○於原審結證稱：「 (問：被告如何恐嚇你？）我看他拉
      白布條，因損害我們名譽，所以我要去拿白布條時，他就
      拿汽油潑我」、「被告在前面拉白布條，我在裡面聽到有
      人說白布條寫得很難聽，我想說要將白布條拿下，我還沒
      有拿到白布條時，就被他潑汽油了……」、「……起先我
      認為那不是汽油，我認為他不至拿汽油」、「……我想應
      該不是汽油，我上去分隔島他就潑我汽油」、「 (問：分
      隔島上被告有無拿寶特瓶作勢要丟？）應該沒有」、「潑
      汽油之後（拿出打火機）」、「（問：你在大信當舖有無
      看到被告在分隔島上拿打火機作勢要點往當舖丟？）我沒
      有看到……」等語(見 原審卷第77、78、79、84－85、87
      頁）；證人甲○○於原審結證稱：「 (問：你看到被告在
      分隔島是何人發現？）丙○○，他跟我說，我們2 人一起
      出去看，那時被告已經拉好布條，手已經拿著疑似汽油的
      瓶子……」、「當時我問丙○○那是不是青草茶，他說不
      是……」、「 (問：在還沒衝出之前，被告在分隔島上有
      無拿汽油、打火機作勢要點？）我確定被告有拿寶特瓶及
      打火機出來給我們看」、「 (問：你們衝出之前，被告有
      無作勢要丟？）他只是拿出寶特瓶晃給我們看，走來走去
      ，沒有丟的動作」等語 (見原審卷第89、91、94－95頁）
      ；證人丙○○於原審結證稱：「……他（指被告）只是一
      手拿寶特瓶，一手拿打火機給我看……」、「 (問：你看
      到被告過程中，被告有無作勢要丟？）沒有丟的動作……
      」等語 (見原審卷第100 、102 頁）；證人乙○○於原審
      結證稱：「 (問：你當時看到被告手拿打火機、汽油瓶，
      被告有無作何動作？）沒有，只有拿在手上走來走去」等
      語 (見原審卷第146 頁）。綜合證人丁○○、甲○○、丙○○、乙○○上開證述，丁○○既未親見被告手持汽油瓶
      、打火機朝其作勢點燃、丟擲，況丁○○亦不確知寶特瓶
      內裝為何物，甚且仍上前欲取下抗議布條，足認丁○○此
      時並無受有惡害通知，亦無心生畏懼情形，即難認被告上
      開行為成立恐嚇丁○○犯行。
    (二)被告見丁○○上前欲取下抗議布條，即以寶特瓶內之汽油
      潑灑丁○○身體，復自其上衣左胸口袋內取出打火機之事
      實，固已如前述。但被告係認其與乙○○有債務糾紛，始
      至大信當舖前之道路中央分隔島上綁上抗議布條及持汽油
      及打火機來回走動，是被告主觀上與丁○○原無金錢糾紛
      及仇恨，此分經被告及丁○○陳明在卷（見原審卷第8 、
      82頁），被告應無殺死丁○○之動機及原因。又參以被告
      係持汽油及打火機在大信當舖前之道路中央分隔島上來回
      走動，而未逕至大信當舖內向丁○○尋仇之情，且證人乙○○於原審亦結證稱其見被告持汽油及打火機在大信當舖
      前之道路中央分隔島上來回走動，其即上前勸阻，被告即
      同意收起抗議布條，並將打火機放入口袋，而將汽油瓶放
      在樹旁等語 (見原審卷第139 、143 頁），足見被告有聽
      從乙○○之勸阻，亦可認被告實無殺死丁○○之意。況被
      告對丁○○潑灑汽油後，並無持打火機點火，均據證人丁○○、甲○○、丙○○、己○○於原審結證甚明（見原審
      卷第85、90、103 、147 頁），是被告既無著手點火，亦
      難證明被告確有殺人犯意及著手殺人之構成要件行為。此
      外，復查無其他積極證據足資證明被告有殺人未遂犯行，
      被告此部分犯行，尚屬不能證明，因檢察官認此部分與前
      開論罪科刑部分有吸收犯之實質上一罪關係，故不另為無
      罪之諭知。
據上論結，應依刑事訴訟法第369 條第1 項前段、第364 條、第
299 條第1 項前段，刑法第305 條、第41條第1 項前段、第38條
第1 項第2 款，刑法施行法第1 條之1 ，判決如主文。
本案經檢察官郭振昌到庭執行職務。
中    華    民    國    98    年    4     月    30    日
                  刑事第八庭    審判長法  官   洪兆隆
                                      法  官   陳志銘
                                      法  官   郭玫利
以上正本證明與原本無異。
檢察官如不服本判決應於收受本判決後10日內向本院提出上訴書
狀，其未敘述上訴理由者，並得於提起上訴後10日內向本院補提
理由書狀（均須按他造當事人之人數附繕本）「切勿逕送上級法
院」。
中    華    民    國    98    年    4     月    30    日
                                      書記官   楊茱宜
附錄本件判決論罪科刑法條
中華民國刑法第305條：
以加害生命、身體、自由、名譽、財產之事，恐嚇他人致生危害
於安全者，處 2 年以下有期徒刑、拘役或 3 百元以下罰金。


司法院資訊處製作；財團法人民間司法改革基金會備份。
